【裁判字號】    98,訴,1081
【裁判日期】    990526
【裁判案由】    給付承攬報酬
【裁判全文】
臺灣士林地方法院民事判決              98年度訴字第1081號
原      告    泰發交通股份有限公司
法定代理人    甲○○
被      告    廣承泰交通事業股份有限公司
兼法定代理人  戊○○
被      告    丁○○
上三人共同
訴訟代理人    施中川律師
上列當事人間給付承攬報酬等事件，本院於民國99年5 月4 日言
詞辯論終結，判決如下：
    主  文
被告廣承泰交通事業股份有限公司應給付原告新臺幣壹佰貳拾陸
萬肆仟伍佰元，及自民國九十八年九月十五日起至清償日止，按
週年利率百分之五計算之利息。
原告其餘之訴駁回。
訴訟費用由被告廣承泰交通事業股份有限公司負擔百分之九十八
，其餘百分之二由原告負擔。
本判決第一項，於原告以新臺幣肆拾萬元為被告廣承泰交通事
業股份有限公司供擔保後，得假執行。但被告廣承泰交通事業股
份有限公司如以新臺幣壹佰貳拾陸萬肆仟伍佰元為原告預供擔保
或提存，得免為假執行。
原告其餘假執行之聲請駁回。
    事  實  及  理  由
壹、程序部分
    按訴狀送達後，原告不得將原訴變更或追加他訴，但不甚礙
    被告之防禦及訴訟之終結者，不在此限。民事訴訟法第255
    條第1 項第7 款定有明文。本件原告於起訴時，僅以廣承泰
    交通事業股份有限公司（原名祥龍交通事業股份有限公司，
    於民國99年3 月10日變更名稱，有公司基本資料網路查詢資
    料可稽。下稱廣承泰公司）為被告，聲明請求廣承泰公司給
    付原告新臺幣（下同）129 萬元。嗣於98年12月15日以書狀
    追加戊○○（下稱戊○○）、丁○○（下稱丁○○，如同指
    廣承泰公司、戊○○、丁○○，則合稱被告）為被告，並更
    正如現在訴之聲明（本院卷二第156 頁）。經核其訴之變更
    ，不甚礙被告之防禦及訴訟之終結，被告雖對原告之追加表
    示不同意，惟依上開法條規定，本院認仍應准許原告訴之變
    更追加。先予敘明。
貳、實體部分
一、原告起訴主張：
  (一)訴外人乙○○（下稱乙○○）於98年1 月間，以代理廣承泰
    公司之意思與原告成立承攬契約，將廣承泰公司所承攬國立
    淡水高級商工職業學校（下稱淡水商工）「97年度學生通學
    專車」（下稱交通車）運送業務之一部份運輸路線交由原告
    承攬運送。原告已依約履行，惟廣承泰公司尚欠98年4 月至
    6 月之承攬報酬129 萬元未給付，原告多次催討，均置之不
    理，爰依承攬契約之法律關係，請求廣承泰公司給付之。縱
    廣承泰公司未授權乙○○與原告訂約，亦應負表見代理責任
    。又即使認定原告與廣承泰公司間無承攬契約關係，惟廣承
    泰公司承攬淡水商工交通車業務，卻因原告為其履行而受有
    利益，並使原告受有損害，自受有不當得利。另丁○○、戊○○為廣承泰公司之前後任負責人，其等於執行職務時，以
    詐術將公司帳戶、印鑑等交付乙○○，令其以廣承泰公司代
    理人自居，與原告訂約，使原告陷於錯誤而受有損害，丁○○、戊○○對原告自有侵權行為，應與廣承泰公司負連帶賠
    償責任等語。
  (二)並聲明請求判決：
    1.被告應連帶給付原告129 萬元，及自起訴狀繕本送達日起
      至清償日止，按週年利率5%計算之利息。
    2.原告願供擔保，請准宣告假執行。
二、被告之答辯：
  (一)廣承泰公司辯稱：
    1.廣承泰公司雖標得淡水商工交通車勞務採購契約，然並未
      與原告成立承攬契約，亦未授權乙○○與原告訂約，更未
      支付對價予原告。原告以其曾載運淡水商工學生為由，即
      主張其與廣承泰公司間有承攬契約，並請求運送報酬，於
      法無據。又開立統一發票，係銷售貨物或勞務之營業人，
      依加值型及非加值型營業稅法之規定，所負之公法上義務
      ，並不得援為民事請求權基礎。原告以其以廣承泰公司為
      買受人，開立統一發票為由，主張與廣承泰公司間存有契
      約關係，顯有未合。
    2.廣承泰公司向淡水商工標得交通車業務，並履行一段時間
      後，基於成本效益考量，將該交通車業務交由乙○○承攬
      ，並將廣承泰公司所有之車輛出租予乙○○，指示乙○○
      向淡水商工為給付。嗣乙○○另將其中部分勞務委由原告
      提供，並指示原告向淡水商工為給付，故與原告成立契約
      關係者，厥為乙○○，縱原告受有承攬報酬之損失，惟原
      告與廣承泰公司間並無給付關係，廣承泰公司並無不當得
      利可言。
    3.乙○○承租廣承泰公司之車輛，並承攬廣承泰公司所標得
      之交通車業務，亦未足以表彰表見事實之存在，廣承泰公
      司無庸對原告負表見代理責任。另原告請求廣承泰公司給
      付之承攬報酬為129 萬元，惟迄未舉證證明該金額如何計
      算得出，其請求為無理由。
    4.並聲明請求判決：
      (1)原告之訴及假執行之聲請均駁回。
      (2)如受不利判決，願供擔保，請准宣告免為假執行。
  (二)丁○○、戊○○辯稱：原告需證明伊與乙○○交易期間，究
    係何人為負責人，且原告未證明丁○○、戊○○有何侵權行
    為，或其損害與丁○○、戊○○之行為間有何因果關係。並
    聲明請求判決：原告之訴駁回。
三、兩造不爭執事項：
  (一)廣承泰公司於97年7 月23日，承攬淡水商工之97學年度交通
    車運送業務，並訂立合約書，約定履約時間為97年8 月1 日
    至98年7 月31日止。有履約保證金收款收據、勞務採購押標
    金收款收據、淡水商工98年10月30日淡職總字第0980005003
    號函、採購合約書、交通車行駛紀錄表暨匯款明細在卷可稽
    （本院卷一第8 頁、第66頁至第200 頁；本院卷二第6 頁至
    第113 頁）。
  (二)廣承泰公司曾簽立授權書予淡水商工，該授權書上載明：「
    茲授權乙○○代表該公司出席淡水商工97學年度學生通學專
    車勞務採購案有關會議，該員所做之任何承諾或簽認事項直
    接對本公司發生效力，本公司確認被授權人之對列簽樣真實
    無誤」，有授權書3 份附卷可佐（本院卷一，第85頁背面至
    第86頁背面）。
  (三)廣承泰公司與乙○○、己○○曾於96年11月26日簽立協議書
    ，約定自96年12月1 日起至98年12月1 日止，廣承泰公司將
    遊覽車16輛交予乙○○、己○○經營，有協議書可憑（本院
    卷二第136 頁至第137 頁）。
  (四)乙○○曾於98年7 月31日，開立發票日期為98年8 月31日、
    票面金額分別為22萬7,200 元、23萬6,200 元之支票2 紙，
    交付原告為執，有支票影本2 紙附卷可稽（本院卷一第31頁
    ）。
  (五)原告於96年度並無來自廣承泰公司給付之收入；97年度來自
    廣承泰公司給付之收入1 筆，金額8 萬3,810 元（收入日：
    97年5 月31日，發票字軌編號：ZU00000000號），加計營業
    稅後為8 萬8,000 元。有財政部臺北市國稅局（下稱國稅局
    ）99年1 月13日財北國稅審一字第0990201255號函所附相關
    資料5 紙在卷可查（本院卷三，第14頁至第19頁）。
四、本件經兩造整理並簡化之爭點為：
  (一)原告與廣承泰公司間有無成立承攬契約？
    1.乙○○係以自己名義與原告成立承攬契約，或是以代理廣
      承泰公司之意思與原告成立承攬契約？
    2.廣承泰公司有無授權乙○○與原告訂約？廣承泰公司是否
      應負表見代理責任？
  (二)廣承泰公司是否因原告提供之交通車勞務給付而受有不當得
    利？
  (三)如廣承泰公司應依契約或不當得利之法律關係支付款項予原
    告，其金額應為若干？
  (四)被告戊○○、丁○○是否應與廣承泰公司負連帶給付之責任
    ？
五、茲析述本院得心證之理由如下：
  (一)乙○○應係以代理廣承泰公司之意思，代理廣承泰公司與原
    告成立承攬契約，原告得依承攬契約之法律關係，請求廣承
    泰公司給付承攬報酬：
    1.淡水商工自97年8 月1 日至98年7 月31日之交通車業務係
      交由廣承泰公司承攬，此為兩造不爭之事實（參見兩造不
      爭執之事項(一)）。而原告自98年1 月起，以原告所有，車
      牌號碼362-JJ號、665-HH號、A4-236號、CC-570號等車輛
      ，及向訴外人順祥交通公司、大漢交通公司分別調派，車
      牌號碼分別為A5-242號、BB-565號車輛，實際執行淡水商
      工之交通車業務之情，亦有蓋有廣承泰（祥龍）公司印章
      ，經淡水商工生活輔導組簽核之98年2 月至6 月之學生通
      學專車月份表、電子公路監理網車輛明細資料等件附卷可
      稽（本院卷一第22頁至第29頁），堪信廣承泰公司對兩造
      間有承攬契約及原告提供之承攬給付內容，知之甚詳。則
      原告主張：廣承泰公司向淡水商工承攬交通車業務後，再
      將其中部分業務交由原告承攬執行，而與原告訂有承攬契
      約等語，核與淡水商工交通車業務之實際執行狀況及社會
      交易常情相符，已非無憑。
    2.按代理權係以法律行為授與者，其授與應向代理人或向代
      理人對之為代理行為之第三人，以意思表示為之，民法第
      167 條定有明文。廣承泰公司雖辯稱：乙○○並非廣承泰
      公司之執行長或員工，廣承泰公司亦未授與乙○○代理權
      限云云，惟按：
      (1)廣承泰公司曾出具授權書予淡水商工，載明「茲授權本
        公司乙○○代表本公司出席淡水商工97學年度學生通學
        專車勞務採購案有關會議，該員所作任何承諾或簽認事
        項直接對本公司發生效力」等語（本院卷一第85頁背面
        ），堪認廣承泰公司就淡水商工交通車業務之相關事項
        及業務，確係由乙○○代理。廣承泰公司辯稱未授予代
        理權限予乙○○云云，已屬無據。
      (2)廣承泰公司復抗辯：對乙○○之授權，僅限於代理廣承
        泰公司與淡水商工間之業務交涉，不及於包括原告在內
        之第三人，故原告亦無從知悉乙○○代理廣承泰公司之
        事實云云（本院卷二第129 頁背面）。然查：廣承泰公
        司與乙○○、乙○○之妻己○○於96年11月26日簽訂協
        議書，約定：「廣承泰公司（下稱甲方）自96年12月1
        日起至98年12月1 日止，將遊覽車16輛交由乙○○、己○○（下稱乙方）經營，車號如下：A4-888、A4-887、
        A4-675、A4-679、A5-231、A5-232、Z5-077、Z5-079、
        Y3-911、9U-972、418-FF、436-BB、441-BB、445-BB、
        452-HH、460-HH。雙方同意條件如下：... 七甲方提供
        北市○○街425 號1 樓（按即廣承泰公司之登記地址）
        部分場地供乙方使用... 十一甲方提供公司帳戶1 個供乙
        方收支款項使用... 」（本院卷二第136 頁、第137 頁
        參照），則廣承泰公司與乙○○以簽訂協議書之方式，
        約定由乙○○使用廣承泰公司之車輛、辦公處所及設備
        、專用帳戶，自有授權由乙○○代理經營公司之意思。
        且代理人原不以具公司員工之身分為必要，又以支付代
        價之方式取得代理權，仍不影響代理之效力，故乙○○
        雖非廣承泰公司員工，且須按月支付對價予廣承泰公司
        ，並不影響廣承泰公司確有授與代理權予乙○○之事實
        。況乙○○於本院98年12月15日言詞辯論期日到庭結稱
        ：「（協議書）所謂經營，就是代為營運管理，對外還
        是用廣承泰（祥龍）公司之名稱來承攬業務，但是實際
        由我來管理經營... 」（本院卷二，第151 頁背面），
        亦足證乙○○確係經廣承泰公司之授權，全權經營廣承
        泰公司之業務。
      (3)再者，汽車運輸業（廣承泰公司所經營之遊覽車客運業
        亦屬之）之經營，須遵守主管機關交通部之訂定公布之
        「汽車運輸業管理規則」，而相關業者之資本額、營業
        車輛、站場設備等，均須符合規定，且須經主管機關核
        准，則乙○○自無以個人名義經營遊覽車客運業之可能
        ，由是，原告主張乙○○係代理廣承泰公司經營相關業
        務，堪可採信。
    3.按代理人於代理權限內，以本人名義所為之意思表示，直
      接對本人發生效力，民法第103 條第1 項定有明文。亦即
      本人與為法律行為之他造當事人間，直接發生權利義務關
      係，代理人並不享受其權利及負擔義務（最高法院70年度
      台上字第1858號裁判參照）。而乙○○向原告招攬業務時
      ，業已明示代理廣承泰公司締約之意旨，此由乙○○證稱
      ：「我是以廣承泰（祥龍）公司之名義在做」等語可稽（
      本院卷二第152 頁），而原告所開立之統一發票，亦以廣
      承泰公司為買受人（本院卷一第8 頁背面），且原告於97
      年間之報稅資料，即有申報來自廣承泰公司、金額為8 萬
      3,810 元之收入1 筆（兩造不爭執事項(五)參照）。堪認乙○○與原告訂約時，確已明白表示代理廣承泰公司締約之
      意旨，原告亦認知與其訂約之契約相對人為廣承泰公司。
      乙○○既以代理廣承泰公司之意思與原告訂立承攬契約，
      依上開法條規定，承攬契約自存在於原告與廣承泰公司之
      間，非存在於原告與乙○○之間。從而，原告於完成承攬
      工作後，依承攬契約之法律關係，請求廣承泰公司給付承
      攬報酬，自於法有據。
    4.廣承泰公司授與代理權予乙○○，乙○○係有權代理廣承
      泰公司與原告訂立承攬契約乙節，既經認定如上，則乙○○自非無權代理，原告與廣承泰公司間亦非無法律上之原
      因。則廣承泰公司是否應依民法第169 條規定負表見代理
      責任、或依民法第179 條規定返還不當得利等爭點，即均
      無庸再予審究，附此敘明。
  (二)廣承泰公司應支付之承攬款項金額為若干之爭點：
    1.原告係為廣承泰公司實際執行淡水商工交通車業務之人，
      此為兩造所不爭，且依證人丙○○（淡水商工學務處員工
      ，負責學生交通車業務執行情形之登錄、造冊工作）於本
      院99年1 月26日到庭證述淡水商工交通車業務執行情形，
      並無何疏漏、違約之處（本院卷三第30頁背面），證人己○○亦表示淡水商工並未向其反應有交通車業務未履行之
      違約情狀（本院卷三第32頁背面），堪信原告確已依其與
      廣承泰公司間之承攬契約履行。按稱承攬者，謂當事人約
      定，一方為他方完成一定之工作，他方俟工作完成，給付
      報酬之契約，民法第490 條定有明文。原告既已履行完成
      勞務提供，則原告自得依承攬契約之法律關係，請求廣承
      泰公司給付承攬報酬。
    2.原告就其實際執行廣承泰公司所承攬淡水商工交通車業務
      之情形，業據提出淡水商工98年4 月、5 月、6 月學生通
      學專車月份表（下稱系爭4 月、5 月、6 月車次表，並合
      稱系爭車次表）存卷可參（本院卷一第24頁至第26頁），
      衡諸系爭4 月、5 月、6 月車次表載有專車編號（行駛路
      線）、報到時間、出車日數及日期、車牌號碼（末3 碼）
      、司機姓名，且蓋有廣承泰（祥龍）公司印章，並經淡水
      商工生活輔導組用印確認等情；證人丙○○於本院99年1
      月26日言詞辯論期日結證稱：（系爭車次表）是廣承泰公
      司每個月送過來（給淡水商工）的總表，我們（淡水商工
      ）會希望廣承泰公司在表格上蓋公司章等語（本院卷三第
      30頁背面）；證人己○○於上開言詞辯論期日到庭證稱：
      系爭4 月、5 月車次表內容是正確的，系爭6 月車次表上
      蓋用之廣承泰（祥龍）公司印章是正確的等語（本院卷三
      第32頁、第33頁），堪信系爭車次表確為廣承泰公司承攬
      淡水商工交通車業務實際執行情形之紀錄。而依系爭車次
      表之記載，原告於98年4 月、5 月均提供6 輛車（行駛6
      條路線），98年4 月出車22天、98年5 月出車21天；至原
      告與廣承泰公司約定之承攬報酬為每天每車次4,500 元乙
      節，亦據證人己○○到庭證述「原告提出之98年4 月、5
      月車資總數是對的」等語無訛（本院卷三第32頁），而堪
      採信。準此，原告主張廣承泰公司於98年4 月應給付承攬
      報酬59萬4,000 元（4,500 元×22天×6 輛車＝594,000
      ）、98年5 月應給付承攬報酬56萬7,000 元（4,500 元×
      21天×6 輛車＝567,000 ）之主張為可採。己○○雖另陳
      稱：伊得知原告於98年4 月、5 月向他人外調車輛執行淡
      水商工交通車業務，因伊擔心外調車車主有爭執，故外調
      車之車資（承攬報酬）不應交付予原告，而應交付予外調
      車車主云云（本院卷三第32頁），惟亦自承原告到底調誰
      的車子在跑伊不清楚、亦不知道外調車之車次、車資等語
      （本院卷三第31頁背面、第32頁），堪認廣承泰公司與所
      謂「外調車車主」之間並無任何契約關係存在。且承攬除
      當事人間有特約外，非必須承攬人自服其勞務，其使用他
      人，完成工作，亦無不可，最高法院65年台上字第1974號
      著有判例。從而，原告向他人調借車輛，履行伊與廣承泰
      公司間之承攬契約，自無不可，該他人與廣承泰公司間既
      未以任何形式成立承攬契約關係，則廣承泰公司給付承攬
      報酬之對象，自仍為其契約相對人即原告。
    3.己○○另證稱98年6 月之承攬報酬尚未與原告結算完畢，
      不知原告實際履行情形及承攬報酬之正確金額云云。惟原
      告自承於98年6 月間僅提供1 輛車，跑1 條路線，出車23
      天之情；復依系爭6 月車次表所示，原告提供之車輛車牌
      號碼（末3 碼）為236 號，司機為李基雄，亦係於98年4
      月、5 月由原告提供，為廣承泰公司履行淡水商工交通車
      業務之車輛及司機。則原告主張伊於98年6 月亦已履行與
      廣承泰公司之承攬契約完畢，洵為有據，依此計算廣承泰
      公司於98年6 月應給付原告之承攬報酬為10萬3,500 元（
      4,500 元×23天×1 輛車＝103,500 ）。
    4.原告另主張：廣承泰公司要求原告開立統一發票，並同意
      給付原告3 萬元，以補貼廣承泰公司因開立統一發票而須
      繳納之加值型營業稅云云，惟被告則否認之。按營業稅之
      納稅義務人為銷售貨物或勞務之營業人；營業人銷售貨物
      或勞務，應依法開立統一發票交付買受人，此為加值型及
      非加值型營業稅法第2 條第1 款、第32條第1 項分別明定
      。原告承攬廣承泰公司之業務，為銷售勞務之營業人，依
      法本有開立統一發票、繳納營業稅之義務，其主張係應廣
      承泰公司之要求，且於廣承泰公司同意補貼稅款之情形下
      始同意開立統一發票云云，於法已有不符。原告復未能舉
      證證明廣承泰公司除承攬報酬外，另有同意給付3 萬元供
      原告補貼營業稅之意思表示，則原告請求被告給付3 萬元
      稅款補貼費用部分，即未可採。
    5.綜上，原告請求廣承泰公司給付98年4 月、5 月、6 月之
      承攬報酬共計126 萬4,500 元（計算式：594,000+567,00
      0+103,500 ＝1,264,500 ），洵為可取。又按給付無確定
      期限者，債務人於債權人得請求給付時，經其催告而未為
      給付，自受催告時起，負遲延責任。其經債權人起訴而送
      達訴狀，或依督促程序送達支付命令，或為其他相類之行
      為者，與催告有同一之效力；又應付利息之債務，其利率
      未經約定，亦無法律可據者，週年利率為百分之五，民法
      第229 條第2 項、第203 條分別定有明文。原告於承攬工
      作完成後即可請求廣承泰公司給付報酬，惟廣承泰公司既
      遲延給付，則原告併請求自起訴狀繕本送達日即98年9 月
      15日起至清償日止，按週年利率5%計算之遲延利息，亦有
      理由。
  (三)戊○○、丁○○無庸與廣承泰公司負連帶給付之責任。
    1.原告主張戊○○、丁○○對原告有侵權行為，應連帶與廣
      承泰公司負損害賠償責任云云。惟原告得請求廣承泰公司
      給付之法律依據為承攬契約關係，原告亦無何得依侵權行
      為之法律關係請求廣承泰公司負賠償責任之法律依據，則
      原告主張戊○○、丁○○應依侵權行為之法律關係與廣承
      泰公司連帶負給付責任云云，於法已有未洽。且原告主張
      戊○○、丁○○之侵權行為態樣為「授與乙○○代理權」
      並致原告受損害云云，惟該授權行為尚無民法第184 條所
      指「不法侵害他人權利」、「以背於善良風俗之方法加損
      害於他人」、或「違反保護他人之法律致生損害於他人」
      之情，則原告指摘戊○○、丁○○應負侵權行為責任，已
      屬無稽。
    2.再按，公司負責人對於公司業務之執行，如有違反法令致
      他人受有損害時，對他人應與公司負連帶賠償責任，公司
      法第23條第2 項定有明文。惟授予代理權予乙○○者，為
      廣承泰公司於96年間之負責人丁○○，此有協議書存卷可
      考（本院卷二第136 頁至第137 頁），戊○○當時並非廣
      承泰公司之負責人，亦未為任何授權乙○○之行為，原告
      猶指摘戊○○應連帶負損害賠償責任云云，委無足取。
    3.又授予代理權之行為並非公司法第23條第2 項所指之「違
      反法令」行為，故丁○○於擔任廣承泰公司負責人期間，
      授權乙○○經營廣承泰公司，尚非法所不許，原告依公司
      法第23條第2 項規定，請求丁○○連帶負侵權行為行為，
      亦非可採。
六、綜上所述，原告依承攬契約之法律關係，請求廣承泰公司給
    付承攬報酬126 萬4,500 元，及自98年9 月15日起至清償日
    止，按週年利率5%計算之利息，為有理由，應予准許。逾此
    範圍之請求，則無依據，應予駁回。
七、兩造陳明願供擔保，分別聲請宣告假執行及免為假執行，經
    核原告勝訴部分並無不合，爰酌定相當之擔保金額併宣告之
    。至原告敗訴部分，其假執行之聲請即失所附麗，應併予駁
    回。
八、本件事證已臻明確，兩造其餘攻擊防禦方法及所提出之證據
    ，於判決結果均不生影響，無庸一一論述，併予敘明。
九、據上論結，原告之訴為一部有理由，一部無理由，依民事訴
    訟法第79條、第390 條第2 項、第392 條，判決如主文。
中    華    民    國    99    年    5     月    26    日
                  民事第二庭  法  官  王怡雯
以上正本證明與原本無異。
如對本判決上訴，應於判決送達後20日內向本院提出上訴狀。
中    華    民    國    99    年    5     月    31    日
                              書記官  桂大永

司法院資訊處製作；財團法人民間司法改革基金會備份。
